行　政　法　院　判　決　　　　　　　　　　　　　八十八年度判字第三○一○號
　　原　　　告　甲○○
　　被　　　告　財政部臺北市國稅局
右當事人間因綜合所得稅事件，原告不服行政院中華民國八十七年十二月二日台八七
訴字第五八九一七號再訴願決定，提起行政訴訟。本院判決如左︰
　　主  文
原告之訴及附帶損害賠償之請求均駁回。
　　事  實
緣原告八十二年度綜合所得稅結算申報，被告以其漏報取自國防部中山科學研究院（
以下簡稱中科院）之薪資所得計新台幣（下同）四九一、五六八元，乃核定補徵稅額
八五、四四四元。原告不服，就系爭四九一、五六八元部分，申請復查，未獲變更，
遂循序提起行政訴訟。茲摘兩造訴辯意旨於次：
原告起訴意旨略謂︰一、依所得稅法令「薪資所得扣繳辦法及所得稅法第八十九條、
第九十四條及第一百十四條規定，被告應向扣繳義務人中科院追償。中科院院長於
訓誠字第一六八七三號函內貳、二、(二)２內承認，為羅致人才，未將研究補助費列入
所得稅扣繳範圍，已違反所得稅法、薪資所得扣繳辦法並圖利國庫、欺騙員工。應賠
償原告因本案所造成之所有損失。二、政府單位疏失：本案係財政單位，對重新認定
或新發現的稅基，應發布新的稅法解釋令，訂定該項所得稅起徵日期，如中小學教師
課後的補習費。財政單位不由此施政，卻於事後任意推翻其他政府單位的行政慣例，
追繳五年重新認定的稅款所造成。財政部八十五年底以台財稅第851928091 號函，文
中二、（三）節內，強行解釋稅法，以中科院未示知員工，員工誤認研究補助費為行
政慣例，不必繳稅做為說辭，要求各地區國稅局追繳五年稅款，再以地方法院的公權
力，強制執行查封中科院員工財產的方式，追討所得稅。行政院、國防部、地方法院
及中科院事後又附和財政單位的行政，本案在歷經複查、訴願、再訴願均為駁回決定
，且政府單位的回覆都是答非所問，令民眾喪失對政府機構施政的信心，個人權益與
財產將無法獲得保障。三、政府機關對人民之信賴利益應予以保護，按公法上之爭訟
，應有信賴保護原則之適用，參酌鈞院七十六年判字第四七四號判決，蓋不管行政機
關之決定是否合法，除了重大且明顯之瑕疵或其違法係可歸責於納稅義務人外，行政
機關的行政行為一經表露於外，人民通常會對其所造成之「法律狀態」的存續寄以信
賴，並以之作為行為依據，此種依據之信賴，應受保護，否則人民將生活於一不確定
的法律狀態中。四、中科院常年將原告的研究補助費列為免稅及免扣繳的所得。依據
所得稅法第九十四條之規定，扣繳義務人（中科院）於扣繳稅款時，應隨時通知納稅
義務人（原告），並依本法第九十二條之規定，填具扣繳憑單，發給納稅義務人。如
原扣稅額與稽徵機關核定稅額不符時，扣繳義務人於繳稅款後，應將溢扣之款，退還
納稅義務人。不足之數，由扣繳義務人補繳，但扣繳義務人得向納稅義務人追償之。
五、本案國稅局追繳稅款的對象應為中科院，絕非原告。依據訴願法第三條第八款及
第五、六兩條之規定，兩個以上不同隸屬或不同層級之機關共為之行政處分，應向其
共同之上級機關提起訴願。向原院（行政院）提起訴願，並以再訴願論。依行政訴訟
法第九條之規定，行政訴訟之被告條件，中科院、國稅局及行政院均已符合被告或利
害機關條件，且行政訴訟法未規定被告機關之個數。本案之起源為數個機關之不當行
政，故均應列為相關被告，以釐清責任彰顯事實真相。不同隸屬的政府機構施政，不
應不顧其他政府機構對民眾的允諾。被告對案件應以書狀答辯外，原告對上述訟事之
說明，願接受鈞院之傳喚與查證，並依法出庭與被告為言詞辯論。請判決撤銷一再訴
願決定及原處分並賠償原告損失等語。
被告答辯意旨略謂︰一、本件原告不服本局初查核定，以原告八十二年度以政府機關
之一的「國防部」核發之扣繳憑單全額申報繳納綜合所得稅。國防部當年以原告之研
究加給為薪資外的免稅給與，未扣繳所得稅，亦未將研究加給列入原告之年終金，
退休金及資遣費等法定保障勞工權益項目內云云。申經復查結果，本局以原告八十二
年度綜合所得稅結算申報，原核定依據查得扣繳資料查得原告短報中科院薪資所得計
四九一、五六八元，乃併課原告綜合所得稅，補徵稅額八五、四四四元。系爭中科院
給付非軍職員工之「品位加給」及「技術津貼」屬經常性研究補助費給與且依職級按
月定額支給，為提供勞務所取得之報酬，揆之首揭法條規定，核非免稅之薪資所得，
且該院對於前述「品位加給」及「技術津貼」均已依規定按薪資所得申報扣繳，並填
發扣繳憑單送交原告告在案，原核定予以核課當年度綜合所得稅，並無違誤，復查決
定乃未准變更。二、中科院之預算雖分別依計畫編列人事費支應其員工之各項給與，
但實際上領受「品位加給」或「技術津貼」之非軍職人員，無論配屬之單位參與不同
計畫，悉依該院所訂「科技人員品位加給支給標準表」、「技術員薪給標準表」之等
級，每月按職級定額領取「品位加給」或「技術津貼」，該院與其聘僱人員之約定事
項亦載明所指薪給，除實物代金及眷補費外，包括全部給與，是以該院非軍職人員所
領受之「品位加給」或「技術津貼」，核屬其在職務上或工作上因提供勞務所取得之
報酬。另財政部臺灣省北區國稅局於八十二年間曾派員前往該院現場瞭解結果，該院
支付非軍職人員之「品位加給」及「技術津貼」係採按月給付方式，並非按研究計畫
個案給付，復經中科院八十一年十一月三日八十一訓誠字第一六八七三號函致該局說
明該院各類薪資扣繳所得狀況：「本院於年度開始即訂有各項研究計畫，並按照研究
計畫逐月實施。各項研究計畫除一般經費外，為勵科技人員竭盡心智參與研發工作
，另編列研發人員研究補助費及技術津貼。為便利作業，研發人員研究補助費係採按
月發放方式，再經由成本歸戶手續，回歸計畫預算內（研究補助費採個案給付，必將
增加人力及作業之負擔，不符經濟效益）」等語，足見中科院給付非軍職員工之「品
位加給」及「技術津貼」之所得，屬經常性補助費給與，且依職級按月定額支給，為
提供勞務所取得之報酬，依首揭行為時所得稅法第四條第八款但書及第十四條第一項
第三類之規定，核非免稅之研究補助費所得，乃屬應課稅之薪資所得，殆無疑義。財
政部六十八年十一月三十日台財稅第三八五○一號函就中科院發給研究人員之研究加
給應否課徵所得稅有其明確闡釋，即依職級按月定額發給者，應屬各該研究人員之薪
資所得，於給付時應依法辦理扣繳，所得人並應於年度結算申報時合併申報課稅，並
自六十九年一月起有其適用，是「品位加給」或「技術津貼」屬薪資所得應合併申報
課稅已臻明確，至該項「品位加給」或「技術津貼」於所得人退休或資遣時應否納入
薪資計算退休金或資遣費，係依資遣或退休有關規定辦理，此與綜合所得稅係依所得
稅法令核課，核屬二事，尚不得因未予列入計算退休金或資遣費，而據以主張其亦非
屬應課稅之薪資所得。又本件本局發單補徵稅款，並未逾前揭稅捐稽徵法第二十一條
所定核課期間，於法自無不妥。請判決駁回原告之訴等語。
　　理  由
按中華民國政府或外國政府，國際機構、教育、文化、科學研究機構、團體，或其他
公私組織，為獎勵進修、研究或參加科學或職業訓練而給與之學金及研究、考察補
助費等所得，免納所得稅。但受領之獎學金或補助費，如係為授與人提供勞務所取得
之報酬，不適用之，為行為時所得稅法第四條第八款所規定。又凡公、教、軍、警、
公私事業職工薪資及提供勞務者之所得，為薪資所得，該項所得之計算，以在職務上
或工作上取得之各種薪資收入為所得額；前項薪資包括薪金、俸給、工資、津貼、歲
費、獎金、紅利、各種補助費及按月或按年分期給付之退休金或養老金。但為雇主之
目的，執行職務而支領之差旅費、日支費及加班費不超過規定標準者，及依同法第四
條規定免稅之項目，不在此限，復為同法第十四條第一項第三類所明定。查本件原告
八十二年度綜合所得稅結算申報，經被告查得其取自中科院之薪資所得四九一、五六
八元未合併申報，應補徵稅額八五、四四四元。原告不服，循序提起行政訴訟，為如
事實欄所述之主張。惟按憲法第一百六十五條係規定教育科學藝術工作者生活之保障
，與憲法第十九條規定人民有依法律納稅之義務，兩者併行不背。前者，要求政府依
國民經濟進展之情形，隨時提高教育科學藝術工作者之待遇；但並不因此免除該類人
員依法納稅之義務。因此，除非法律明定得免納稅義務者外，稅捐單位對之課徵各類
稅款，無違憲法第十九條、第一百七十條及中央法規標準法第十一條之規定。從而，
中科院不論依何法源設立，其所屬人員除非法律明定免徵所得稅外，自不得解免其納
稅之義務。又行政法上所謂信賴保護原則，係指人民因相信既存之法秩序，而安排其
生活或處置其財產，則不能因嗣後法規之制定或修正，而使其遭受不能預見之損害，
用以保護人民之既得權益。本原則之適用，係在禁止新制定或修正法規有溯及既往之
效力。而所謂平等原則，係指相同之事件應為相同之處理，不同之事件則應為不同之
處理，除有合理正當之事由外，否則不得為差別待遇，合先明。本件中科院之預算
雖分別依計畫編列人事費支應其員工之各項給與，但實際上領受「品位加給」或「技
術津貼」之非軍職人員，無論配屬之單位參與不同計畫，均依該院所訂「科技人員品
位加給支給標準表」、「技術員薪給標準表」之等級，每月按級定額領取科技品位加
給或技術津貼。且該院與其聘僱人員之約定事項亦載明所指薪給，除實物代金及眷補
費外，包括全部給與，其非軍職人員所領受之科技品位加給或技術津貼，核屬因提供
勞務所取得之報酬，應無行為時所得稅法第四條第八款免納所得稅規定之適用。況財
政部臺灣省北區國稅局於八十二年間派員前往該中科院瞭解結果，其支付非軍職人員
之科技品位加給及技術津貼確係按月給付方式，復經中科院八十一年十一月三日（八
一）訓誠字第一六八七三號函致該局，說明該院各類薪資扣繳所得稅狀況：「以該院
於年度開始即訂有各項研究計畫，並按照研究計畫逐月實施。各項研究計畫除一般經
費外，為獎勵科技人員竭盡心智參與研發工作，另編列研發人員研究補助費及技術津
貼。為便利作業，研發人員研究補助費係採按月發放方式，再經由成本歸戶手續，回
歸計畫預算內（研究補助費採個案給付，必將增加人力及作業之負擔，不符經濟效益
）」等語。足見中科院給付非軍職員工之品位加給及技術津貼之所得，屬經常性給與
，且依職級按月定額支給，為提供勞務所取得之報酬，依首揭規定，核非免稅之薪資
所得，被告依法發單補徵稅款，未逾稅捐稽徵法第二十一條所定核課期間，於法並無
不合。且首揭所得稅法之規定自五十二年制定迄今一直未曾變更，財政部、行政院相
關函釋均在重申系爭品位加給及技術津貼為應稅所得，尚無信賴保護原則之適用。另
納稅義務人如有所得稅法第十四條第一項各類之所得，即應依同法第七十一條規定申
報納稅，而所得稅法第九十五條之規定，僅係為加強課稅資料之正確性，授予稽徵機
關調查及督促扣繳義務人對於扣繳報告之確實，是尚不因稽徵機關未為調查或督促扣
繳義務人，即認納稅義務人就其取得之所得不負申報納稅之義務。又扣繳制度係納稅
義務人於結算申報前取得所得時，預計其應納之稅額，責由扣繳義務人於給付該所得
時，先行扣繳預計之稅款，嗣納稅義務人結算申報時，持以扣抵應納稅額，是所扣繳
之稅款，實由納稅義務人負擔。扣繳義務人未盡納稅義務時，稅捐稽徵機關固得依所
得稅法第九十四條第一項令扣繳義務人補繳，再由扣繳義務人向納稅義務人追償之。
如扣繳義務人有行蹤不明或其他情事致無從追究者，依同法第八十九條第二項規定，
得逕向納稅義務人徵收之。惟該二規定，並非禁止稽徵機關於結算申報繳稅期間屆滿
後，亦不得直接向納稅義務人徵收。扣繳主要用意在於結算申報期前先行收取稅款，
如已屆結算申報期，納稅義務人漏未申報，稅捐稽徵機關可依稅捐稽徵法第二十一條
第二項規定補徵其稅款，無庸先向扣繳義務人追繳應扣繳之稅款，扣繳義務人再向納
稅義務人追償之；所追繳之扣繳稅款再與結算申報之應納稅額相較，不足部分再向納
稅義務人徵收，多餘部分退還納稅義務人，徒增勞費。至系爭品位加給或技術津貼於
所得人退休或資遣時應否納入薪資計算退休金或資遣費，係依退休或資遣有關規定辦
理，與本件係依所得稅法核課綜合所得稅，核屬二事，尚不得執其未列入計算退休金
或資遣費而主張其為免稅所得。另本件原處分（復查決定）為被告單獨所為之行政處
分，並無涉及二以上不同隸屬或不同層級機關共為行政處分之情形，合先明。本件
事證業臻明確，無行言詞辯論，或命中科院參加之必要。綜上原告所訴各節均無可採
。原處分揆諸首揭規定洵無違誤。一再訴願決定遞予維持，俱無不妥。原告起訴論旨
，非有理由，應予駁回。其所附帶損害賠償之請求亦失所附麗，應併予駁回。
據上論結，本件原告之訴為無理由，爰依行政訴訟法第二十六條後段，判決如主文。
中    華    民    國     八十八      年      六      月      三十       日
                    行 政 法 院 第 一 庭
                                審 判 長 評  事      黃  綠  星
                                         評  事      趙  永  康
                                         評  事      高  秀  真
                                         評  事      藍  獻  林
                                         評  事      黃  璽  君
右  正  本  證  明  與  原  本  無  異
                                         法院書記官  彭  秀  玲
中    華    民    國     八十八      年      七      月      一         日
